【裁判字號】    99,訴,247
【裁判日期】    990928
【裁判案由】    返還工程款等
【裁判全文】
臺灣基隆地方法院民事判決               99年度訴字第247號
原      告  甲○○
被      告  乙○○
訴訟代理人  林靜文律師
上列原告與被告間請求返還工程款事件，本院於民國99年9月14
日言詞辯論終結，判決如下：
    主      文
被告應給付原告新台幣壹佰伍拾柒萬零伍拾柒元，及自民國九十
九年六月十六日起至清償日止，按年息百分之五計算之利息。
原告其餘之訴駁回。
訴訟費用新臺幣壹萬柒仟貳佰參拾陸元，由被告負擔新臺幣壹萬
陸仟陸佰零壹元，餘由原告負擔。
本判決第一項於原告以新台幣伍拾貳萬參仟元為被告供擔保後，
得為假執行。但被告如於假執行程序實施前，以新台幣壹佰伍拾
柒萬零伍拾柒元為原告預供擔保，得免為假執行。
原告其餘假執行之聲請駁回。
    事實及理由
甲、程式方面
    按訴狀送達後，原告不得將原訴變更或追加他訴，但請求之
    基礎事實同一者、擴張或減縮應受判決事項之聲明者，或不
    甚礙被告之防禦及訴訟之終結者，不在此限，民事訴訟法第
    255條第1項第2、3、7款分別定有明文。原告原起訴聲明(一
    )請求被告應給付原告新臺幣（下同）1,684,017元，及自起
    訴狀繕本送達之翌日起至清償日止，按年息百分之5計算之
    利息。(二)願供擔保，請准宣告假執行。嗣於民國99年8月3
    1日具狀將第一項聲明變更為:(一)被告應給付原告1,630,05
    7元，及自起訴狀繕本送達之翌日起至清償日止，按年息百
    分之5計算之利息。經核原告前開訴之變更屬減縮應受判決
    事項之聲明，其請求之基礎事實同一且不甚礙被告之防禦及
    訴之終結，揆諸前開規定，應予准許。
乙、實體方面
一、原告起訴主張:
(一)原告於98年7月22日經被告介紹，向訴外人蕭琬如購買坐落
    台北縣貢寮鄉○○○段荖蘭小段94-13地號國有土地上之門
    牌號碼台北縣貢寮鄉○○村○○街3-1號房屋及房屋占用之
    國有土地承租權利。被告向原告表示其與地方關係良好，願
    無償幫忙原告在原址重新興建房屋(下稱系爭房屋)，原告遂
    將興建系爭房屋事宜委由被告執行，並依被告指示陸續匯付
    共410萬元至訴外人即被告之子蘇伯瀅之帳戶，以供支付興
    建系爭房屋之用。詎原告於99年1月18日接獲台北縣政府違
    章建築拆除大隊發文通知將於99年1月25日拆除系爭房屋違
    建部分，並於同年2月1日拆除，原告因住院手術2星期，出
    院後於99年2月7日至系爭房屋之工地現場察看，方知被告將
    興建系爭房屋事交由訴外人張忠義負責，且據訴外人張忠義
    告知被告實際僅支付工程款239萬元(本院按嗣於本院審理時
    已同意以245萬元計算)，加計被告代墊之如附表編號一至十
    一號所示之工程項目費用69,943元，經原告與被告於99年2
    月9日對帳後，被告應返還剩餘之工程款1,640, 057元，惟
    被告僅於99年3月5日返還原告10,000元，尚欠原告1,630,05
    7元(4,100,000－2,390,000－69,943－10,000元＝1,630,05
    7)，經原告多次催討，拒不返還。爰以本起訴狀之送達為終
    止兩造間興建系爭房屋之委任契約意思表示之通知，依民法
    委任終止之法律關係，請求被告返還剩餘之工程款。並聲明
    :(一)被告應給付原告1,630,057元，及自起訴狀繕本送達之
    翌日起至清償日止，按年息百分之5計算之利息。(二) 願供
    擔保，請准宣告假執行。
(二)對被告抗辯之陳述略以:
  1.原告與訴外人蕭琬如為舊識，並曾於95年間以土木專業技師
    身份為其辦理「臺北縣貢寮鄉○○○段荖蘭小段77地號擋土
    牆結構安全鑑定」事宜，購買台北縣貢寮鄉○○村○○街3-
    1號房屋時，即已言明價金270萬元，代書費用由訴外人蕭琬
    如支付，不再收取其他費用，何需被告介紹，又何需支付被
    告介紹費用，被告抗辯返還原告之款項應扣除土地買賣介紹
    費80,000元，自無理由。
  2.又原告於98年5月至99年2月期間，共住院4次、開刀5次，醫
    生均交待不得飲酒、喝咖啡，其間自不可能至被告咖啡廳消
    費，被告抗辯返還原告之費用應扣除工程期間原告至被告咖
    啡廳消費之費用5,000元，亦無理由。
  3.被告所抗辯之490,000元工程利潤部分，原告並未私下與訴
    外人張忠義約定總工程款，該筆金額實為被告所剋扣之工程
    款。另被告向原告請求監造費用250,000元部分，因原告為
    專業結構技師，承攬公家工程時，監造費用僅為工程款之2.
    8%，而被告非專業人士，興建之系爭房屋僅完成主結構即遭
    台北縣政府以違建為由拆除，因此被告不應請求此部分費用
    。
  4.被告所抗辯代墊如附表編號一至十七號所示之工程項目費用
    124,743元中，除附表編號十二至十七號所示之工程項目，
    被告或已承認實際並未支出，或未能證明確已支出，應予扣
    除外，對於被告代墊其餘附表編號一至十一號所示之工程項
    目費用69,943元部分並無意見。
二、被告聲明:(一)原告之訴駁回。(二)如受不利益判決，願供
    擔保請准宣告免為假執行。其答辯意旨略以:原告於買受台
    北縣貢寮鄉○○村○○街3-1號房屋及該房屋占用之國有土
    地承租權利後，委任被告在原址興建系爭房屋，並由被告再
    委任訴外人張忠義負責興建，故收受原告陸續所匯款項共4,
    100,000元。然被告已給付興建系爭房屋之工程款2,450,000
    元與訴外人張忠義，且被告並非無償幫忙相關事宜，原告曾
    口頭承諾願給付被告買受台北縣貢寮鄉○○村○○街3-1號
    房屋及該房屋占用之國有土地承租權利之介紹費80,000元、
    監造費250,000元，及被告在原址興建系爭房屋之工程利潤
    為訴外人張忠義之工程總價款之二成490,000(2,450,000 ×
    0．2＝490,000)，加計兩造於系爭房屋興建期間，原告於被
    告經營之咖啡廳協商時之消費金額5,000元，及被告代墊如
    附表編號一至十七號所示工程費用124,743元，因此原告請
    求被告返還之金額中，扣除上開被告應得之介紹費、工程利
    潤、監造費、咖啡廳消費款、代墊工程費用共3,399,743元
    後，被告僅需返還原告700,257元，而非原告主張之1,630,
    057元。
三、不爭執事項：
(一)原告於98年7月22日經被告介紹，向訴外人蕭琬如購買坐落
    台北縣貢寮鄉○○○段荖蘭小段94-13地號國有土地上之門
    牌號碼台北縣貢寮鄉○○村○○街3-1號房屋及房屋占用之
    國有土地承租權利。
(二)原告委任被告在原址興建系爭房屋，並陸續給付工程款410
    萬元與被告。
(三)系爭房屋違建部分已遭台北縣政府拆除。
(四)被告復委託訴外人張忠義興建系爭房屋，並已支付工程款24
    5萬元與訴外人張忠義。
(五)被告已代墊如附表編號一至十一號所示之工程費用69,943元
    。(其餘附表編號十二至十七號部分原告否認被告有支出)
(六)被告於99年3月5日返還原告10,000元。
四、得心證之理由:
(一)按委任人因受任人之請求，應預付處理委任事務之必要費用
    ，民法第545條定有明文。委任人預付處理委任事務之必要
    費用予受任人，於委任關係終止時，如有剩餘，委任人自得
    請求受任人返還，最高法院著有93年度台上字第2121號判決
    可資參照。本件原告委任被告處理系爭房屋興建事宜，並已
    預先匯付4,100,000元予被告，原告既已終止委任契約，該
    筆款項扣除被告實際支付與訴外人張忠義之工程款239萬元
    、被告代墊之如附表編號一至十一號所示之工程項目費用
    69,943元、被告於99年3月5日返還原告之10,000元後，剩餘
    1,630, 057元，原告自得請求被告返還，被告則抗辯其應返
    還之金額，除原告主張者外，尚需扣除上開被告應得之介紹
    費、工程利潤、監造費、咖啡廳消費款、代墊如附表編號十
    二至十七號所示之工程項目費用。是本件之爭點即為被告得
    對原告主張之扣除金額究為若干？查：
  1.被告委託訴外人張忠義興建系爭房屋，並已支付工程款245
    萬元與訴外人張忠義，此為兩造於本院審理時所自承，自應
    扣除。
  2.被告代墊如附表編號一至十一號所示之工程項目費用69,943
    元，此為兩造於本院審理時所不爭執，自應扣除。至於被告
    抗辯其亦有代墊如附表編號十二至十七號所示之工程項目費
    用，此既為原告所否認，被告自應就代墊此部分款項之有利
    事實負舉證責任，惟被告就此部分代墊之款項始終未能提出
    相關收據、支出憑證或人證以實其說，難認業已支出，故此
    部分之款項，被告抗辯應併予扣除，實無可採。
  3.被告於99年3月5日返還原告10,000元，此為原告所自承，自
    應扣除。
  4.被告復抗辯應扣除原告曾口頭承諾願給付被告買受台北縣貢
    寮鄉○○村○○街3-1號房屋及該房屋占用之國有土地承租
    權利之介紹費80,000元、監造費250,000元，及興建系爭房
    屋之工程利潤即訴外人張忠義之工程總價款之二成490,000
    元(2,450,000×0．2＝490,000)，及兩造於系爭房屋興建期
    間，原告被告經營之咖啡廳協商時之消費金額5,000元等情
    ，此既為原告所否認，被告亦應就此部分款項之有利事實負
    舉證責任，惟被告就此部分之款項亦始終未能提出相關證據
    以實其說，故此部分之款項，被告抗辯應併予扣除，亦無可
    採。
(二)原告業已匯予被告之金額為4,100,000元，委任契約既已終
    止，原告自得請求被告返還剩餘款項，是上開金額扣除被告
    代墊如附表編號一至十一號所示之工程費用69,943元、被告
    已給付訴外人張忠義之工程款2,450,000元及被告於99年3月
    5日返還之工程款10,000元，被告應返還原告之剩餘款項為
    1,570,057元(計算式:4,100,000-69,943-2,450,000-10,000
    =1,570,057)。
五、按給付有確定期限者，債務人自期限屆滿時起，負遲延責任
    。給付無確定期限者，債務人於債權人得請求給付時，經其
    催告而未為給付，自受催告時起，負遲延責任。其經債權人
    起訴而送達訴狀，或依督促程序送達支付命令，或為其他相
    類之行為者，與催告有同一之效力。又遲延之債務，以支付
    金錢為標的者，債權人得請求依法定利率計算之遲延利息。
    民法第229條第1項、第233條第1項分別定有明文。查本件原
    告因終止與被告就興建系爭房屋之委任關係，得請求被告返
    還剩餘之預付款項，已如前述，惟被告給付之義務，並非定
    有確定期限，必待原告催告而未為給付，被告始負遲延責任
    ，本件原告係以起訴方式請求被告返還剩餘款項，依法原告
    得請求自起訴狀繕本送達之翌日起依年息百分之5計算之法
    定遲延利息。
六、綜上各述，原告本於委任終止之法律關係，訴請被告給付原
    告1,570,057元及自起訴狀繕本送達翌日即99年6月16日起至
    清償日止，按年息百分之5計算之法定遲延利息範圍內，為
    有理由，應予准許，逾此範圍之請求，則無理由，應予駁回
    。
七、兩造均陳明願供擔保請准宣告假執行及免為假執行，就原告
    勝訴部分，經核均無不合，爰分別酌定相當擔保金額准許之
    ；原告敗訴部分，其假執行之聲請亦失所附麗，爰併駁回之
    。
八、據上論結，原告之訴為一部有理由、一部無理由，依民事訴
    訟法第79條、第87條第1項、第390條第2項、第392條第2項
    ，判決如主文。
中    華    民    國    99    年    9     月    28    日
                  民事庭法  官  徐世禎
以上正本係照原本作成。
對於本件判決如有不服，應於收受送達後20日內向本院提出上訴
書狀，敘述上訴之理由，上訴於臺灣高等法院，並按他造當事人
之人數附具繕本。
中    華    民    國    99    年    9     月    28    日
                        書記官  周素秋
附 表
   編號        代墊項目           金額
    一          小屋磁磚拆除        7,000元
    二          小屋磁磚拆除        7,000元
    三          拆除工中餐            240元
    四          拆除裝潢、樑、窗    4,000元
    五          運送垃圾            4,800元
    六          拜拜供品            1,000元
    七          購買五金工具、鐵線  2,160元
    八          村長吳憲彰         20,000元
    九          瑞芳黃主任         20,000元
    十          村長至縣府車資      2,000元
    十一        許車加油            1,743元
    十二        枕木                3,000元
    十三        縣政府王秘書       20,000元
    十四        地磚                1,000元
    十五        廣角鐵窗            2,800元
    十六        水塔                2,000元
    十七        化糞池加大         26,000元

司法院資訊處製作；財團法人民間司法改革基金會備份。
